【裁判字號】    89,訴,2029
【裁判日期】    891208
【裁判案由】    分配表異議之訴
【裁判全文】
臺灣高雄地方法院民事判決  八十九年度訴字第二○二九號
    原      告  高雄區中小企業銀行股份有限公司
    法定代理人  丙○○
    訴訟代理人  丁○○
    被      告  台灣省合作金庫
                        設台北市○○區○○路七七號
    法定代理人  甲○○  住同右.
    訴訟代理人  乙○○  住高雄.
右當事人間分配表異議之訴事件，本院判決如左：
    主    文
原告之訴駁回。
訴訟費用由原告負擔。
    事    實
甲、原告方面：
  一、聲明：被告應給付原告新台幣（下同）五十六萬六千六百七十三元，及自民國
      八十九年八月四日起至清償日止，按年息百分之五計算之利息。
  二、陳述：緣訴外人侯文太因分別積欠兩造債務，被告先執行侯文太之財產（本院
      八十八年度執字第一七六六六號），原告得知情事，便聲請併案強制執行（本
      院八十九年度執字第一八六七一號），原告於聲請執行時繳納執行費五十六萬
      六千三百三十三元及郵費三百四十元，合計五十六萬六千六百七十三元，依強
      制執行法第二十八條第一項、同條之三、第二十九條之規定，應優先於抵押權
      而受清償；且法律亦無區別併案債權人於拍定後，就執行費不得優先受償，從
      而本院民事執行處將應先分配給原告之上開執行費用，分配予被告，且已由被
      告領取在案，被告顯係無法律上之原因而受利益，致原告受損害，構成不當得
      利，爰依民法第一百七十九條規定，提起本件訴訟。
  三、證據：提出本院八十八年度執字第一七六六六號、八十九年度執字第一八六七
      一號強制執行金額計算書分配表一份為證，並聲請調取前開民事執行卷宗。
乙、被告方面：
    被告未於言詞辯論期日到場，據其以前到場所為之聲明及陳述如下：
  一、聲明：如主文所示。
  二、陳述：被告於八十八年五月二十七日就訴外人侯文太之財產聲請強制執行（本
      院八十八年度執字第一七六六六號），第三人於八十九年四月二十五日以五百
      七十一萬一千一百元拍定，原告於八十九年五月二十六日聲請併案執行，本院
      就本件執行程序定於同年七月三日實施債權分配，而原告於同年月二十八日提
      起分配表異議之訴。綜上可知，原告併案執行之時間係於本件執行標的拍定後
      ，而依強制執行法第三十二條、第三十三條之規定，原告僅得就被告受償餘額
      而受清償，而被告之債權尚未受全數清償，自無餘額分配予原告。
  三、證據：提出本院八十八年度執字第一七六六六號債權分配通知、八十九年度執
      字第一八六七一號併案執行通知各一份。
    理    由
甲、程序方面：
一、按訴狀送達後，原告不得將原訴變更或追加他訴，但被告於訴之變更或追加無異
    議，而為本案之言詞辯論者，視為同意變更或追加，民事訴訟法第二百五十五條
    第一項本文、第二項定有明文。查原告起訴時之聲明，為就本院八十八年執字第
    一七六六六號、八十九年執字第一八六七一號強制執行事件，製作之分配表，其
    中被告分配之金額，應由五百三十萬四千三百六十元減為四百七十三萬七千六百
    八十七元，差額五十六萬六千六百七十三元應優先分配予原告；嗣後變更訴之聲
    明為被告應給付上開差額予原告，而被告就其訴之變更無異議，且為本案之言詞
    辯論，揆諸前揭法律規定，原告訴之變更，自屬合法，合先敘明。
二、本件被告經合法通知，未於言詞辯論期日到場，核無民事訴訟法第三百八十六條
    各款所列情形，爰依原告聲請，由其一造辯論而為判決。
乙、實體方面：
一、原告主張訴外人侯文太因分別積欠兩造債務，被告執本院八十八年度拍字第三○
    二一號民事裁定為執行名義，就侯文太積欠被告八百九十四萬二千八百三十四元
    之債權，聲請查封拍賣訴外人侯文太所有坐落於高雄市○○區○○段一小段一九
    八地號（應有部分一萬分之四百六十六）土地暨其上同（小）段建號一六二六號
    、門牌號碼高雄市○○區○○路一七五號建物一幢及該建物共同使用部分（即本
    院八十八年度執字第一七六六六號），該執行程序於八十九年四月二十五日由第
    三人徐修斌以總價金五百七十一萬一千一百元拍定，徐修斌並於同年五月二日繳
    足價金，本院亦於同年月十日核發權利移轉證書，並定同年七月三日實施債權分
    配；原告得知上開情事，便於同年五月二十六日執本院八十八年度促字第三一三
    九五號及同年度促字第五○三一○號支付命令為執行名義，聲請併案強制執行（
    本院八十九年度執字第一八六七一號），原告於聲請執行時繳納執行費用計五十
    六萬六千六百七十三元，依強制執行法第二十八條第一項、同條之二、第二十九
    條之規定，應優先於抵押權而受清償；且法律亦無區別併案債權人於拍定後，就
    執行費不得優先受償，從而本院民事執行處將應先分配給原告之上開執行費用，
    分配予被告，且已由被告領取在案，被告顯係無法律上之原因而受利益，致原告
    受損害，構成不當得利，爰依民法第一百七十九條規定，請求被告給付上開執行
    費之金額及法定遲延利息。
二、被告則以：原告聲請併案執行之時間係於本件執行標的拍定後，而依強制執行法
    第三十二條、第三十三條之規定，原告僅得就被告受償餘額而受清償，而被告之
    債權尚未受全數清償，自無餘額分配予原告等語，資為抗辯。
三、原告主張之前揭事實，業據兩造提出本院八十八年度執字第一七六六六號債權分
    配通知、八十九年度執字第一八六七一號併案執行通知及上開執行事件之強制執
    行金額計算書分配表各一份為證，且經本院調取前述執行卷宗，核閱屬實，又被
    告亦不爭執，自堪信為真實。被告僅抗辯原告於拍定後始聲請併案執行，故僅得
    就受償餘額而受清償，而被告尚未全數受償，自無餘額分配予原告等語。
四、按對於已開始實施實強制執行之債務人財產，他債權人再聲請強制執行者，已實
    施執行行為之效力，於為聲請時及於該他債權人，應合併其執行程序，並依前二
    條之規定辦理（即參與分配程序），強制執行法第三十三條定有明文。而同法第
    三十二條復規定參與分配應於標的物拍賣、變賣終結之日一日前，以書狀聲明之
    ；逾前項期間聲明參與分配者，僅得就前項債權人受償餘額而受清償。又所謂標
    的物拍賣終結前，係指標的物拍定而言。查原告聲請併案執行，係於標的物拍定
    後，已如前述，則依前揭說明，原告僅得就原債權人即被告受償餘額而受清償。
    惟此受償餘額是否包括併案執行債權人之執行費用在內，尚有疑義；蓋強制執行
    法第二十九條第二項規定，因強制執行而支出之費用及其他為債權人共同利益而
    支出之費用，得求償於債務人者，得就強制執行之財產先受清償；且同法第二十
    八條之二第二項復規定執行費之徵收，亦適用於聲明參與分配；故前開規定並未
    將因聲明參與分配所支出之執行費，排除於優先受償之範圍外，故本件原告聲請
    併案執行，雖應適用參與分配之規定，惟其執行費用是否可依上述規定，先受清
    償，則為本訴之爭執重點。
五、次按強制執行法所以規定參與分配之程序乃基於實體及程序雙方面之考慮，就實
    體而言，係著眼於債務人之財產為其全體債權人之共同擔保，故債權人聲請強制
    執行時他債權人均得依法聲請參與分配，以享法律上平等之保護；至於就程序而
    言，則係由執行經濟之角度觀察，數債權人宜合併於同一程序，且可兼顧標的物
    上擔保物權人之利益。從而考量參與分配之相關問題時，亦應由上開實體及程序
    之角度觀察。再由立法沿革而論，我國六十四年修正前之強制執行法，係採徹底
    之平等主義，規定他債權人於「執行程序終結前」，得參與分配。惟此項規定，
    實務上常發生分配表製作後，價金尚未交付前，他債權人一再聲明參與分配，致
    須重作分配表，使分配表遲遲未能確定，影響執行債權人之權益至鉅。故六十四
    年修正時，將參與分配之時間提前，改為「標的物拍賣或變賣終結前」。新法即
    八十五年修正公布之條文，再提前一日，改為「標的物拍賣、變賣之日一日前」
    。由上述立法沿革得知，六十四年修正前之強制執行法，著重形式上實體及程序
    之平等，只要於「執行程序終結前」參與分配，皆可獲得清償，殊不知此形式之
    平等，導致實質執行程序之延宕，使得執行債權人及參與分配債權人之債權，無
    法及時獲得滿足，喪失程序上之利益。從而六十四年及八十五年之修正，皆定有
    參與分配時點之限制，故可知他債權人如於上開時點後始參與分配，僅得就債權
    人受償餘額而受清償，應包括參與分配債權人聲請強制執行之費用在內，否則仍
    會產生上述執行程序延宕之結果，與立法意旨顯有違誤。此外司法院第一廳之研
    究意見亦同此見解－「按債權人因強制執行而支出之必要費用，得求償於債務人
    者，得就強制執行之財產先受清償，此項費用不以聲明強制執行之普通債權人所
    支出之費用為限，即他普通債權人於他案支出之費用，亦有優先於抵押權人之債
    權受償之權利。惟此項費用受償之權利，並非如抵押權之具有物權追及效力，不
    須依參與分配之程序，隨時得主張就抵押物之賣得價金行使優先受償之權利，而
    係仍應依參與分配之規定辦理」（見司法院七十七年四月二十六日七七廳民二字
    第○五一九號函）。故本件原告既於標的物拍定後，始聲請併案執行，依強制執
    行法第三十三條之規定，應適用參與分配之規定辦理，且原告之執行名義為支付
    命令，其債權僅為普通債權，並無抵押權擔保，則依上開說明，其執行費用亦有
    同法第三十二條第一項時點之限制，即應就被告即執行債權人受償餘額而受清償
    ，而前述執行標的物拍賣之金額，尚不足清償原告之債權，自無餘額可供原告受
    償。
六、末按無法律上之原因而受有利益，致他人受損害者，應返還其利益；雖有法律上
    之原因，而其後已不存在者，亦同，民法第一百七十九條定有明文。訴外人侯文
    太既有積欠被告債務，而被告依法拍賣訴外人侯文太之前述財產，所得價金除清
    償被告之執行費用、標的物之土地增值稅外，被告受分配金額為五百三十萬四千
    三百六十元，尚不足清償被告第一順位抵押權之債權計有五百四十七萬六千七百
    六十六元；故原告於前開執行標的物拍定後，始聲請併案執行，依上開說明，僅
    得就被告受償餘額而受清償，而被告尚未完全受償，自無餘額可供原告受償，不
    論原告聲請併案執行之費用或債權本身，均應受餘額清償之限制。從而被告前揭
    受分配之價金，並無違反強制執行法之相關規定，亦即本件執行程序（本院八十
    八年度執字第一七六六六號、八十九年度執字第一八六七一號）之分配表，未將
    原告併案執行之執行費用列入分配，與法並無不合。故被告受有上開拍賣價金之
    利益，係基於合法之強制執行程序，自屬有法律上之原因而受有利益，而非不當
    得利，故原告請求被告給付五十六萬六千六百七十三元及法定遲延利息，為無理
    由，應予駁回。
據上論結，原告之訴為無理由，依民事訴訟法第三百八十五條第一項前段、第七十八
條，判決如主文。
中      華      民      國    八十九    年      十二      月      八    日
                              臺灣高雄地方法院民事第二庭
~B法      官  吳為平
右為正本係照原本作成。
如不服本判決，應於送達後廿日內，向本院提出上訴狀並表明上訴理由，如於本
判決宣示後送達前提起上訴者，應於判決送達後十日內補提上訴理由書（須附繕本）。
中      華      民      國    八十九    年      十二      月      八    日
~B法院書記官  楊明月


司法院資訊處製作；財團法人民間司法改革基金會備份。
